臺灣苗栗地方法院刑事判決　　　　　　　100年度訴字第114號
公　訴　人　臺灣苗栗地方法院檢察署檢察官
被　　　告　黃廣海
選任辯護人　張堂歆律師
被　　　告　沈佳勳
上列被告因違反廢棄物清理法案件，經檢察官提起公訴（99年度
偵字第3233號），本院判決如下：
    主  文
黃廣海共同犯廢棄物清理法第四十六條第三款之非法清理廢棄物
罪，累犯，處有期徒刑壹年陸月。
沈佳勳共同犯廢棄物清理法第四十六條第三款之非法清理廢棄物
罪，處有期徒刑壹年肆月。
    事  實
一、黃廣海前因違反毒品危害防制條例案件，經本院判處有期徒
    刑6 月確定，並於民國95年7 月27日易科罰金執行完畢。詎
    其猶不知悔改，與沈佳勳均明知非經主管機關之許可，不得
    提供土地回填、堆置廢棄物，竟均未經主管機關許可，仍共
    同基於非法提供土地以回填、堆置廢棄物之不確定故意，自
    99年1 月底某日起，由黃廣海提供其所管理位於苗栗縣通霄
    鎮福源里14-2號之空地，再由沈佳勳對外聯絡綽號「空董」
    之盧志勝轉而聯絡其餘4 名姓名年籍不詳之貨運司機（盧志
    勝、4 名貨運司機均未據檢察官起訴），自來路不明之工廠
    ，載運屬一般事業廢棄物之紡織污泥共21車次（每車次21公
    噸）至上址回填、堆置。嗣於99年2 月2 日苗栗縣政府環境
    保護局據報前往上址查察並採樣，認回填物係屬一般事業廢
    棄物之紡織污泥，始循線查悉上情。
二、案經苗栗縣警察局移送臺灣苗栗地方法院檢察署檢察官偵查
    起訴。
    理  由
一、證據能力部分：
  (一)按被告以外之人於審判外之陳述，雖不符第159 條之1 至第
    159 條之4 之規定，而經當事人於審判程序同意作為證據，
    法院審酌該言詞陳述或書面陳述作成時之情況，認為適當者
    ，亦得為證據；當事人、代理人或辯護人於法院調查證據時
    ，知有第159 條第1 項不得為證據之情形，而未於言詞辯論
    終結前聲明異議者，視為有前項之同意，刑事訴訟法第159
    條之5 定有明文；又當事人同意或有同條第2 項依法視為同
    意某項傳聞證據作為證據使用者，實質上即表示有反對詰問
    權之當事人已放棄其反對詰問權，如法院認為適當，不論該
    傳聞證據是否具備刑事訴訟法第159 條之1 至第159 條之4
    所定情形，均容許作為證據（最高法院97年台上字第6715號
    判決意旨參照）。經查：本件下列所引被告以外之人之審判
    外陳述（含言詞及書面陳述），本院於審理中均一一踐行「
    告以要旨」程序，而檢察官、被告及辯護人在知悉上開證據
    係審判外陳述之情形下，對於各該審判外之陳述，均分別表
    示「同意有證據能力」、「沒有意見」，並未於言詞辯論終
    結前就證據能力聲明異議（見本院卷第69至96、123 至128
    頁）；而本院審酌該等陳述作成時之情況，認為其證據之取
    得過程並無瑕疵，且與待證事實具有關連性，證明力非明顯
    過低，而具適當性，是自均有證據能力。
  (二)又卷附苗栗縣政府環境保護局稽查圖片檔案4 張、現場蒐證
    拍攝之照片22張，係依機器之功能，攝錄實物形貌而形成之
    圖像，並非人類意思表達之言詞或書面陳述，應無傳聞法則
    之適用（最高法院99年台上字第620 號判決意旨參照）。其
    非實施刑事訴訟程序之公務員因違背法定程序而取得，且與
    待證事實具有關連性，是自均有證據能力。
二、訊之被告沈佳勳對上開事實坦承不諱，另被告黃廣海固坦認
    其確有自99年1 月底某日起，提供位於苗栗縣通霄鎮福源里
    14-2號之空地，由被告沈佳勳對外聯絡他人，載運客觀上屬
    一般事業廢棄物之紡織污泥共21車次（每車次21公噸）至上
    址回填、堆置之事實，惟矢口否認有何違反廢棄物清理法之
    犯行，辯稱：伊已在上開空地種2 年西瓜，伊是因為要種西
    瓜，才向被告沈佳勳購買有機肥料，伊是以每車次新臺幣（
    下同）500 元之價格向被告沈佳勳購買，共21車次（每車次
    21公噸），共花費10,500元，雖然被告沈佳勳未出具合法肥
    料登記證明，但伊相信被告沈佳勳，且回填物裡面有像牛糞
    、粗糠、雞豬屎那些東西，味道像大便、舊廁所那種臭，蒼
    蠅都會來，又沒有垃圾、化學味道，伊認為是有機肥料，伊
    不知道回填物是廢棄物云云。經查：
  (一)上開事實，業據被告沈佳勳於本院中坦承不諱（見本院卷第
    16、34、127 頁），且被告黃廣海亦坦認上開不利於己之事
    實，均核與證人即現場稽查人員林富全、賴仁豐於偵查中之
    證述（見偵卷第39至40頁），大致相符，並有99年2 月2 日
    苗栗縣事業廢棄物處理稽查紀錄工作單、99年4 月1 日行政
    院環境保護署環境督察總隊中區環境督察大隊稽察督察紀錄
    、苗栗縣政府環境保護局稽查圖片檔案4 張、景泰環保科技
    股份有限公司所出具廢棄物檢測報告、現場照片22張（見偵
    卷第23至25、27至32、93至96頁）等在卷可資佐證。是上開
    事實，應堪認定。
  (二)被告黃廣海固以前詞置辯。惟查，被告黃廣海於偵查中先供
    稱：上開空地約5 千多坪，因為工廠於92年11月時發生爆炸
    ，現今這塊土地想用來耕種用等語（見偵卷第20頁），於本
    院中初始亦供稱：「（問：你這個通霄鎮福源里14-2號的空
    地閒置多久了？）就爆炸，那是算工廠安全用地... 之前我
    們工廠還沒爆的時候是有給人家種田，就是爆掉以後就閒置
    了6 年。（問：他這塊土地已經沒有用它有6 年了，這6 年
    的期間你在做什麼工作？）和太太去賣衣服，還有就是剛爆
    炸的時候跟人家處理賠償那些的，就是差不多2 、3 年了，
    後面才跟太太去菜市場賣衣服。」、「（問：你是幾歲就出
    社會工作？）我出社會就是在工廠工作，做煙火，國中畢業
    在家裡幫忙。（問：都是在煙火工廠上班？）對。（問：有
    種過什麼樣的農作物？）沒有，就是因為我們工廠爆炸不好
    ... 就是做炮子。（問：就是做煙火，然後煙火工廠爆炸之
    後就跟太太去賣衣服？）對。（問：沒有務農過？）沒有。
    」等語（見本院卷第74、75頁），足見依被告黃廣海上開所
    述，上開空地自92年11月工廠爆炸後，已然閒置6 年，且期
    間其亦未曾種植農作物甚明。然其嗣於本院中卻又供稱：伊
    已於上開空地種植西瓜2 年等語（見本院卷第76頁），並敘
    述其如何以有機肥料種植西瓜等情（見本院卷第84至87頁）
    。則其所述前後齟齬不一，已顯有可疑。又證人即共同被告
    沈佳勳於本院中復證稱：「（問：傾倒之前現場是不是已經
    有很多廢土堆在那裡了？）是... 那些土他原本的，原本就
    有了。（問：倒之前那一堆一堆的土有夾雜什麼東西？..
    . 裡面有含雜一些水泥塊、磚塊？）可能那時候他之前那個
    鞭炮廠爆炸那些東西。（問：就是含雜那些磚塊、水泥塊那
    些東西？）是。（問：你介紹空董他們載你所謂的有機肥過
    來的時候，這些有機肥是倒在哪裡？）就倒在那個上面。（
    問：就倒在那個土上面？）嗯，因為他說倒在那個上面就好
    了。（問：黃廣海說他要有機肥要做什麼？）種植。（問：
    一般人要種植作物，他需要乾淨的土還是夾雜水泥磚塊的土
    ？）乾淨的。（問：所以我再跟你確認，所謂的有機肥倒在
    這些含磚塊、水泥塊的土上面可以種植嗎？）不行。（問：
    誰指示這些載貨的司機把它倒在那些含有磚塊、水泥塊的廢
    土上面？）黃廣海。」等語（見本院卷第49至45、50頁），
    且被告黃廣海於本院中亦未否認此情（見本院卷第76、77頁
    ），可見被告黃廣海於上開時、地係指示貨車司機直接傾倒
    其所謂之「有機肥料」覆蓋在夾雜磚塊、水泥塊之廢土上無
    訛。則其此舉，衡情亦與一般欲種植農作物之人所應為之前
    置作為，顯然有悖。況且，觀之卷附現場照片（見偵卷第23
    至25、27至32、93至96頁），可知上開空地自外觀上觀之，
    亦顯與一般種植農作物之「農地」有異。是被告黃廣海提供
    上開空地回填、堆置其所謂之「有機肥料」，目的是否確係
    欲種植西瓜，並非無疑。則其此部分所辯，自難遽以憑採。
  (三)再參以卷附之99年2 月2 日查獲當時之現場照片（見偵卷第
    23至25頁），可知該回填、堆置物所呈現之狀態乃屬黑色污
    泥型態，外觀上顯與通常之有機肥料有異。而該回填、堆置
    物係非法棄置之紡織污泥，復經被告黃廣海於99年2 月2日
    在查獲現場確認無誤，此有苗栗縣事業廢棄物處理稽查紀錄
    工作單在卷可憑（其上記載：「行為人確認」等語，見偵卷
    第28頁）；且該回填、堆置物內容物有添加石灰、紅土等物
    質，亦有行政院環境保護署環境督察總隊中區環境督察大隊
    稽察督察紀錄在卷可稽（見偵卷第27頁）。又被告黃廣海於
    上開空地回填時，均有在現場察看，且被告沈佳勳並未出具
    合法之肥料登記證明等情，復據被告黃廣海自承在卷（見偵
    卷第21頁，本院卷第22、23頁），並核與證人沈佳勳之證述
    大致相符（見偵卷第90、91頁，本院卷第68頁）。據此，可
    知被告黃廣海於上開空地回填、堆置上開黑色污泥時，確有
    在現場察看，而該黑色污泥外觀上復顯與通常之有機肥料有
    異，其內容物並有添加石灰、紅土等物質，且被告沈佳勳並
    未出具合法之肥料登記證明文件甚明。而被告黃廣海既自陳
    其學歷為高中畢業，且前曾有向他人購買有機肥料之經驗（
    見本院卷第77、78、91頁），則其在面臨前述境況之際，就
    上開黑色污泥有可能並非「有機肥料」，而係「一般事業廢
    棄物」乙節，應有所預見，是其自難諉為不知。至其雖辯稱
    ：上開空地回填物裡面有像牛糞、粗糠、雞豬屎那些東西云
    云（其似認該黑色污泥屬下述之「一般廢棄物」）。惟其既
    於99年2 月2 日在查獲現場，已確認上開空地回填、堆置之
    物為「紡織污泥」，而未表異議，且相關稽查人員於99年4
    月1 日前往查察時，亦僅發現其內容物有添加石灰、紅土等
    物質，並未表示曾見牛糞、粗糠、雞豬屎等物，則其此部分
    所辯，自難遽以憑採。據此，被告黃廣海既已預見上開黑色
    污泥可能係「一般事業廢棄物」，卻未進一步查證確認上開
    黑色污泥之來源以避免回填「一般事業廢棄物」，則其至少
    已具有容任提供上開空地以回填、堆置「一般事業廢棄物」
    之結果發生之不確定故意，灼然甚明。
  (四)再者，被告黃廣海雖又辯稱其係以每車次500 元之價格向被
    告沈佳勳購買其所謂之有機肥料，共21車次（每車次21公噸
    ），共花費10,500元云云（見偵卷第20、21、39、40頁）。
    惟查，關於購買「有機肥料」之價錢係如何交付乙節，被告
    黃廣海所供：伊係將錢交被告沈佳勳等語（見本院卷第81、
    82頁），核與證人沈佳勳所證：錢是由黃廣海給盧志勝他們
    ，伊沒經手等語（見本院卷第48、49頁），顯然矛盾不一，
    此已有可疑。況現今合法之有機肥料，乃屬有價值之物，並
    非可隨意取得，被告黃廣海僅支付每車次500 元之價格，何
    以可向被告沈佳勳購買如此大量（21公噸）之「有機肥料」
    ？此情已難想像；更遑論每車次500 元之價格，單僅支付每
    車次之貨運司機勞力費用及油費，猶嫌不足，被告黃廣海又
    如何要求被告沈佳勳確實提供「有機肥料」回填、堆置在上
    開空地？是其此部分所辯，自亦難遽以採信。
  (五)復按「本法所稱廢棄物，分下列二種：一、一般廢棄物：由
    家戶或其他非事業所產生之垃圾、糞尿、動物屍體等，足以
    污染環境衛生之固體或液體廢棄物。二、事業廢棄物：(一)有
    害事業廢棄物：由事業所產生具有毒性、危險性，其濃度或
    數量足以影響人體健康或污染環境之廢棄物。(二)一般事業廢
    棄物：由事業所產生有害事業廢棄物以外之廢棄物。」、「
    事業廢棄物之再利用，應依中央目的事業主管機關規定辦理
    ，不受第28條、第41條之限制。前項再利用之事業廢棄物種
    類、數量、許可、許可期限、廢止、紀錄、申報及其他應遵
    行事項之管理辦法，由中央目的事業主管機關會商中央主管
    機關、再利用用途目的事業主管機關定之。」，廢棄物清理
    法第2 條第1 項、第39條第1 項、第2 項分別定有明文。而
    中央目的事業主管機關經濟部亦依上開法律授權，頒訂「經
    濟部事業廢棄物再利用管理辦法」及「經濟部事業廢棄物再
    利用種類及管理方式」。又依同法第52條之規定，貯存、清
    除、處理或再利用一般事業廢棄物，違反第39條第1 項規定
    者，係處以行政罰鍰。現行廢棄物清理法關於事業廢棄物之
    再利用，已授權中央目的事業主管機關制定管理辦法管理之
    ，不受同法第41條（即應向主管機關或中央主管機關委託之
    機關申請核發公民營廢棄物清除處理機構許可文件）之限制
    ，固屬無訛；但如非屬事業廢棄物之再利用行為，而係未經
    主管機關許可，提供土地回填、堆置廢棄物，或未依同法第
    41條第1 項規定領有廢棄物清除、處理許可文件，而從事廢
    棄物貯存、清除、處理，或未依廢棄物清除、處理許可文件
    內容貯存、清除、處理廢棄物者，則與上引事業廢棄物再利
    用之規定並不相侔，自仍有同法第46條第3 、4 款處罰規定
    之適用（最高法院97年度台上字第6250號判決意旨參照）。
    經查：
  1.被告黃廣海提供上開空地回填、堆置之物為一般事業廢棄物
    之紡織污泥，已如前述，且被告黃廣海於本院準備程序中對
    此亦不爭執（見本院卷第24、25頁），是本件自有「經濟部
    事業廢棄物再利用管理辦法」、「經濟部事業廢棄物再利用
    種類及管理方式」之適用。
  2.又「經濟部事業廢棄物再利用管理辦法」第2 條第2 項明訂
    ：「本辦法所稱再利用係指事業將其事業廢棄物自行或送往
    再利用機構做為原料、材料、燃料、工程填料、土地改良、
    新生地、填土（地）或經本部認定之用途行為。」（見本院
    卷第102 頁），而行政院環保署於97年4 月29日業已公告刪
    除紡織污泥作為「有機質肥料原料」用途之再利用行為（見
    偵卷第43、44頁）。且紡織污泥之再利用，依「經濟部事業
    廢棄物再利用種類及管理方式」（編號二十四、紡織污泥）
    規定之再利用管理方式，亦僅有保溫材料、防火建材原料、
    磚瓦窯或水泥窯或鍋爐輔助燃料等再利用用途（見本院卷第
    101 頁）。本件被告黃廣海於上開時、地，將紡織污泥回填
    、堆置在上開空地，既非從事保溫材料、防火建材原料、磚
    瓦窯或水泥窯或鍋爐輔助燃料等再利用用途，則其所為自不
    符合上開規定，至為明確。
  3.縱令被告黃廣海對於經濟部於97年4 月29日公告刪除紡織污
    泥作為有機質肥料原料之用途等規定，事前並不知悉，然依
    「經濟部事業廢棄物再利用種類及管理方式」（編號二十四
    、紡織污泥）規定之再利用機構，亦應具備領有工廠登記證
    或符合免辦理登記規定之製造業之資格（見本院卷第101 頁
    ）。質言之，若欲將紡織污泥再利用，應依上開規定送至具
    有再利用機構資格之場所，依據相關之程序，在處理能力範
    圍內妥善處理，方得充為資源使用，進而始得將紡織污泥視
    為有用資源；如違反上開規定，而任意回填、堆置於無處理
    或再利用能力之場所，因其非但無法回收再利用，甚且更需
    另行花費額外之人力、資源將之清除、處理，以回復環境原
    貌，則是自無由視其為可回收再利用之資源而仍應以廢棄物
    視之，如此方符合廢棄物清理法第1 條所示「有效清除、處
    理廢棄物，改善環境衛生，維護國民健康」之立法目的。本
    件被告黃廣海並未具有再利用機構之資格乙節，為其所不否
    認，且上開空地亦查無可處理上開紡織污泥之相關設備，是
    衡情被告黃廣海自無可能依上開事業廢棄物再利用之規定妥
    善處理該紡織污泥，而為該紡織污泥之再利用行為，至為顯
    然。況被告黃廣海辯稱其提供上開空地回填、堆置該紡織污
    泥，目的係在種植西瓜云云，尚難遽以憑採，已如前述，是
    自亦難認被告黃廣海確係欲以該紡織污泥充作有機質肥料使
    用。從而，被告黃廣海既未具有再利用機構之資格，且其於
    上開時、地堆置、回填紡織污泥之行為，復難謂與再利用之
    目的有關，則其所為，顯與上開事業廢棄物再利用之相關規
    定並不相侔，是依上開說明，其未經主管機關許可，提供上
    開土地回填、堆置屬一般事業廢棄物之紡織污泥之行為，自
    仍應依廢棄物清理法第46條第3 款之規定處罰。
  (六)綜上所述，本件事證明確，被告2 人之犯行均堪認定，應依
    法論科。
三、論罪科刑：
    按廢棄物清理法第46條第3 款所稱「未經主管機關許可，提
    供土地回填、堆置廢棄物者」，所欲規範者應在於未經主管
    機關許可，即提供土地供回填、堆置廢棄物之行為，不論提
    供土地係供自己或他人回填、堆置廢棄物，均應處罰，非謂
    該款僅規定處罰提供土地供他人回填、堆置廢棄物而言，否
    則任意提供土地供自己回填、堆置廢棄物，造成污染，卻無
    法處罰，當非該法為改善環境衛生，維護國民健康之立法目
    的（最高法院94年台上字第5174號判決意旨參照）。本件被
    告黃廣海雖非上開空地之所有權人，然該空地為其所管理使
    用等情，業據其自承在卷（見偵卷第20頁），是其以所管理
    使用之上開空地供他人回填廢棄物之行為，亦應有廢棄物清
    理法第46條第3 款規定之適用。核被告2 人所為，均係犯廢
    棄物清理法第46條第3 款之非法清理廢棄物罪。被告2 人間
    ，有犯意聯絡及行為分擔，應論以共同正犯。又被告2 人雖
    未經主管機關許可，而於上開時、地共同提供上開空地先後
    回填、堆置紡織污泥共計21車次，然其等係於同一提供土地
    回填、堆置廢棄物行為繼續進行中違反上開規定，應屬犯罪
    行為之繼續，是均應僅論以一罪。又被告黃廣海曾有如事實
    欄所載之犯罪科刑執行完畢之事實，有臺灣高等法院被告前
    案紀錄表在卷可憑，其於5 年以內故意再犯本件有期徒刑以
    上之罪，為累犯，應依刑法第47條第1 項之規定，加重其刑
    。爰審酌(一)被告黃廣海明知非經主管機關之許可，不得提供
    土地回填、堆置廢棄物，卻仍容任他人回填、堆置紡織污泥
    在其所管理之上開空地，污染當地環境衛生，所為實不足取
    ，犯後又始終飾詞否認犯行，毫無悔過之具體表現，並虛耗
    有限之司法資源，自不宜加以輕縱；(二)被告沈佳勳於到案之
    初，刻意隱瞞上開紡織污泥之來源，而偽稱為其自家之有機
    肥料，致檢察官喪失偵辦該不法清運業者及紡織業者之先機
    ，其嗣後雖坦承犯行，惟竟仍繼續袒護被告黃廣海及綽號「
    空董」之盧志勝等人，而未完全交代實情，犯後態度非佳，
    自亦不宜加以輕縱；併參其等之素行（有臺灣高等法院被告
    前案紀錄表各1 份在卷可稽）、犯罪之動機、目的、手段、
    參與本案犯罪之程度，及提供土地回填、堆置紡織污泥時間
    非久、數量共400 餘噸等一切情狀，分別量處如主文所示之
    刑，以示儆懲。
據上論斷，應依刑事訴訟法第299 條第1 項前段，廢棄物清理法
第46條第3 款，刑法第11條前段、第28條、第47條第1 項，判決
如主文。
本案經檢察官張文傑到庭執行職務。
中    華    民    國   100    年    7     月    26    日
                  刑事第一庭    審判長法  官   林信旭
                                      法  官   林卉聆
                                      法  官   林大為
以上正本證明與原本無異。
如不服本判決應於收受判決後10日內向本院提出上訴書狀，並應
敘述具體理由。其未敘述上訴理由者，應於上訴期間屆滿後20日
內向本院補提理由書( 均須按他造當事人之人數附繕本) 「切勿
逕送上級法院」。告訴人或被害人如對本判決不服者，應具備理
由請求檢察官上訴，其上訴期間之計算係以檢察官收受判決正本
之日期為準。
                            書記官    高雙全
中    華    民    國   100    年    7     月    26    日
附錄論罪科刑法條：
廢棄物清理法第46條第3 款。
有下列情形之一者，處 1 年以上 5 年以下有期徒刑，得併科新
臺幣 3 百萬元以下罰金：
三、未經主管機關許可，提供土地回填、堆置廢棄物。